臺灣高等法院刑事裁定　　　　　　　 96年度抗更(一)字第1號
抗　告　人　　甲○○
即　証　人
上列抗告人因被告李進誠等違反證券交易法等案件，不服臺灣臺
北地方法院中華民國九十五年八月九日所為因證人拒絕證言而科
處罰鍰之裁定（九十四年度矚訴字第一號），提起抗告，經本院
裁定後，提起再抗告，經最高法院撤銷發回更審，本院裁定如下
：
    主  文
抗告駁回。
    理  由
一、本件原裁定意旨詳如裁定書所載（如附件）。
二、抗告人即證人甲○○抗告意旨略以：新聞自由乃憲法保障之
    最基本原則之一，抗告人身為新聞記者，若因其透露消息來
    源而可能危害新聞自由之基本價值時，依法自得拒絕證言；
    否則，若國家、政府或其他機關，得透過刑事訴訟程序之手
    段而迫使記者透露消息來源且不得拒絕證言，無疑係破壞記
    者與新聞來源間之信賴關係，則勢將造成無人願向記者提供
    各項資訊，致作為監督社會國家之第四權蕩然無存並使記者
    之名譽、信用嚴重受損；況記者之消息來源或可能係因自行
    主動採訪而來，原審法院顯有裁定未憑證據及自行臆測之違
    誤。況原裁定既已肯認法未明文規定新聞記者為保護消息來
    源而得拒絕證言乃屬法律漏洞，自應類推適用刑事訴訟法第
    一百八十二條規定准予抗告人得拒絕證言。又原裁定未經審
    判即認抗告人之消息來源係某一公務員（即被告李進誠），
    且認該公務員係故意洩漏金管會檢查局之內部調查機密文件
    予抗告人以達成其犯罪目的，並據此推論公共利益已大於憲
    法所保障之新聞自由而認抗告人不得拒絕證言，顯有違無罪
    推定原則；況記者之消息來源或可能係因自行主動採訪而來
    ，原審法院顯有裁定未憑證據及自行臆測之違誤。再抗告人
    於原審時均有依法到庭作證，縱認檢辯雙方均有傳喚抗告人
    到庭作證，但不得以此推論抗告人無拒絕證言之權利，原審
    就此亦顯有論理法則之違誤。又抗告人於原審已就本案相關
    待證事實證述明確，從而原審法院發現真實與公平審判之目
    的業已達成，原審法院仍以抗告人拒絕透露消息來源為由課
    處抗告人罰鍰，實無助於國家司法機關發現真實與公平審判
    之目的，復過度侵害抗告人之基本權利與新聞自由，足證原
    裁定顯有未備理由及違反比例原則之違法。尚且，原審法院
    逕以最高額之罰鍰對抗告人課予裁罰，而未考量抗告人實有
    拒絕證言之正當理由，足證原裁定顯有未備理由及違反比例
    原則之違法。請求廢棄原裁定云云。
三、按新聞自由屬於憲法保障之自由，要無疑義，然憲法保障之
    自由、權利並非絕對，故憲法第二十二條及二十三條亦定有
    ：自由、權利於不妨害社會秩序及公共利益，方受保護，反
    之，則得以法律限制之規定。另世界各國為求訴訟結果之正
    確，不論何人所持有之証據，為求公眾之利益，國家原則上
    皆有取得之權利，亦即任何人對於訴訟案件有所知悉，皆有
    作証之義務。是我刑事訴訟法第一百七十六條之一定有：「
    除法律另有規定者外，不問何人，於他人之案件，有為証人
    之義務。」又「証人無正當理由拒絕具結或証言者，得處以
    新台幣三萬元以下之罰鍰」，同法第一百九十三條第一項前
    段，亦明定其違反之法律效果。惟因發現真實並非刑事訴訟
    法唯一目的，訴訟結果正確固然重要，但為維繫國家社會之
    重要支柱（例如倫理、隱私……等），則寧可犧牲真實發現
    ，以鞏固更重要之價值，則為現今各民主法治國家追求之目
    標，是為追求社會之最高利益，我國刑事訴訟法亦於例外情
    形，分別定有絕對或相對之拒絕証言權之規定，以為權衡。
四、刑事訴訟法第一百八十二條規定：「証人為醫師、藥師、助
    產士、宗教師、律師、辯護人、公証人、會計師或其業務上
　　佐理人或曾任此等職務之人，就其因業務上知悉有關他人秘
　  密之事項受訊問者，除經本人允許者外，得拒絕証言。」此
    為明示、列舉規定，其間既無有關新聞媒體從業人員之規定
    ，則本件記者當無直接適用餘地。另於二０００年十月間，
　  即有四十位立法委員提案增訂刑事訴訟法第一百八十二條第
    二項：「前項規定（業務拒絕証言權），於証人為報紙、雜
    誌、廣播電台、電視等新聞媒體從業人員或曾任此等職務之
　　人，就其業務上知悉之作者、投稿人之個人事項以及消息來
　  源等事項受訊問者，準用之。」然未獲通過（參見立法院第
    四屆第四會期第十次會議議案關係文書院總第一六一號委員
    提案第三二六九號），顯係立法機關經理性思考新聞自由與
　　真實發現司法利益後，有意不為明文立法，而不賦予記者拒
　  絕証言權，是此要非立法未因應時代變遷而生之法律漏洞，
    則抗告人主張該條未將記者列入係法律漏洞而得以類推適用
    云云，即無理由。
五、另同法第一百六十六條之七第二項雖亦明定：「下列之詰問
    不得為之，但第五款至第八款之情形，於有正當理由時，不
　　在此限：八  恐証言於証人或與其有第一百八十條第一項關
　  係之人之名譽、信用或財產有重大損害者。」乃抗告人主張
    ，其身為新聞記者若任意透露消息來源於眾，則已違反身為
    媒體人之基本守則，將無任何消息來源願為提供，致抗告人
　　名譽、信用均受重大損害，雖非無據，然前開條款既於但書
　  規定於有正當理由，仍得以詰問，即屬相對的拒絕証言權，
    是應審酌者，本件究否有正當理由，仍可對抗告人就本件其
    新聞來源為詰問？而正當理由之有無，揆諸前揭說明，即須
    就個案衡諸社會秩序及公共利益於真實發現、公平審判與新
    聞自由二社會公益為權衡取捨。
六、經查，原審法院當日傳訊抗告人即證人甲○○之目的，在於
    查明聯合報於九十四年三月十六日A5版所刊登其撰寫之「交
    易對象電話地址竟同勁永」報導之消息來源，是否來自該案
    被告李進誠？而被告李進誠所以為公訴人起訴涉嫌洩密及圖
    利罪，即在於認係被告李進誠將金管會檢查局派員前往華僑
    銀行中和分行及華南銀行中和分行等相關行庫清查勁永公司
    資金流向而屬於應秘密事項之內簽、函稿，故意洩漏與證人
    甲○○撰刊，使勁永公司股票開始連續下跌，圖利其餘被告
    先前高價放空勁永公司股票，得以低價回補獲利，並嚴重影
    響金融秩序，因該篇報導內容與前開簽、稿內容相同，簽稿
    於其他公文所無或錯誤之部分，前開報導均與簽稿同，是證
    人甲○○之證詞，自與本案被告李進誠被訴犯行之證明，具
　　有密切關連。又本件經洩密之內簽、函稿，經稽核承辦、代
　  理科長初核、呈轉組室主管、副主秘、副局長至局長決行發
    文，則究係何公務員洩密？即証人自何公務員處取得？其証
    言自屬唯一積極証據，而無法以其他方式取得。另證券金融
    檢查業務，事涉國內金融交易秩序之維護與投資大眾權益之
    確保，如今金管會檢查局所作勁永公司之內部調查簽呈之機
　　密文件，竟在檢調機關準備發動搜索勁永公司之前，即由公
　  務員洩漏給證人甲○○，證人甲○○之上開報導並成為本案
    已自白涉嫌內線交易之其餘被告放空勁永股票之工具，則無
    論證人甲○○係從何人得知此一公務機密，涉嫌洩漏此一消
　　息者，即係利用新聞媒體來從事犯罪，而此本為新聞媒體從
　  事公共監督所欲糾舉之對象，顯見查得此一洩漏公務機密之
    公共利益，將明顯高於証人拒絕證言權之利益。綜上權衡，
　　本件屬有正當理由對証人詰問，亦即証人不得據此主張拒絕
　  証言，而應據實陳述，以維公益。是抗告人依刑事訴訟法第
    一百六十六條之七第二項第八款主張拒絕証言，為無理由。
七、至本案被告李進誠洩密、圖利案，雖經檢察官以相關事証提
    起公訴，然尚於地方法院審理中，並賴証人據實証述以明真
    相，既未判決，當無何違背無罪推定原則之可言；又証人經
    法院傳喚，即有到庭作証義務，要與係檢、辯何方聲請傳喚
    無礙（原裁定僅說明証人係兩造均聲請傳喚，而非單方對被
    告不利之聲請）；且証人於本案系爭報導消息來源相關之詰
    問，均回以「不便提供」或「不便透露」（參見原審九十五
    年四月廿四日審判筆錄第28、29頁，同年月廿五日審判筆錄
    第6頁），自無其所稱已對相關待証事實証述明確之情，是
    其所辯，顯有誤解，自無足採，附此敘明。
八、是原審裁定以記者無刑事訴訟法第一百八十二條業務拒絕証
    言之類推適用並依適當性、必要性及迫切壓倒性三原則權衡
    証人雖為記者，但於本件洩密、圖利罪並無拒絕証言權利，
    經於審理庭曉諭，仍拒絕証言而依法予以裁處罰鍰，認事用
    法均無違誤，抗告人仍執前詞指摘原裁定不當，為無理由，
    應予駁回。
九、至刑事訴訟法第一百九十三條第一項規定無正當理由拒絕證
    言者，法院得處新台幣三萬元以下之罰鍰，是於法定範圍內
    之裁罰，即屬法院裁量權之範圍，如法院已就裁罰最高額罰
　　鍰之理由詳予審酌及論述，尚不得任意指摘此一裁定違反比
　  例原則。是本件證人甲○○既為聯合報社會組之資深新聞記
    者，長期負責司法新聞之採訪與報導，對於前揭事涉國內金
    融交易秩序、投資大眾權益及攸關檢調發動搜索之新聞宜否
    撰寫報導，及該報導並淪為他人放空勁永公司股票圖利之工
    具，嗣猶拒絕就其消息來源作証，其情節非輕，是原審法院
    經審酌証人違反作証義務重大，拒絕証言致公益及司法受損
    程度等，裁處三萬元之罰鍰，亦稱妥適，抗告人猶指摘違反
    比例原則云云，亦屬無理由。
十、據上論斷，依刑事訴訟法第四百十二條，裁定如主文。
中　　華　　民　　國   九十六 　年 　一 　月  　卅　　日
　　　　　　　　　刑事第六庭    審判長法　官  林煌儀
　　　　　　　　　　　　　　　　　　  法　官  莊謙崇
　　　　　　　　　　　　　　　　　　  法　官  陳玉雲
以上正本證明與原本無異。
如不服本裁定，應於收受送達後五日內向本院提出抗告狀。
                                      書記官  陳思云
中　　華　　民　　國　　96　　年　　1 　　月　　31　　日
